【裁判字號】    99,訴緝,90
【裁判日期】    990927
【裁判案由】    山坡地保育利用條例
【裁判全文】
臺灣臺北地方法院刑事判決              99年度訴緝字第90號
公  訴  人  臺灣臺北地方法院檢察署檢察官
被      告  甲○○
選任辯護人  歐宇倫律師
上列被告因山坡地保育利用條例案件，經檢察官提起公訴（91年
度偵字第7869、24974號），本院判決如下：
    主  文
甲○○無罪。
    理  由
一、公訴意旨略以：被告甲○○係臺北縣新店市○○段濕水小段
    6-2、6-3號地號之土地所有人，同小段6-1號之為陳世樂、
    陳宜春、陳三郎、陳堯峰、陳啟奧等人共有，上開地號土地
    均經行政院68年11月21日台68經字11701號函核定，臺灣省
    政府69年2月6日69府農山字第120166號公告為山坡地，被告
    甲○○明知上開土地業經公告劃定屬山坡地，其開發建築用
    地，應經調查規劃，先擬具水土保持計劃，送請主管機關核
    定，不得擅自開發、建築，竟未擬具水土保持計劃，亦未經
    主管機關許可，且未經上開6-1地號土地所有人之同意，擅
    自於上開土地上開挖、墾殖，破壞原有地形及植被，影響水
    分之涵養，致生原地形土石之流失，共計開挖23267平方公
    尺，因認被告甲○○涉犯違反水土保持法第32條第1項、第
    33條第3項等罪嫌等語。
二、按犯罪事實應依證據認定之，無證據不得認定犯罪事實；不
    能證明被告犯罪者，應諭知無罪之判決，刑事訴訟法第154
    條第2項、第301條第1項定有明文。而認定犯罪事實所憑之
    證據，雖不以直接證據為限，間接證據亦包括在內；然而無
    論直接或間接證據，其為訴訟上之證明，須於通常一般之人
    均不致有所懷疑，而得確信其為真實之程度者，始得據為有
    罪之認定，倘其證明尚未達到此一程度，而有合理之懷疑存
    在時，即應為有利於被告之認定，更不必有何有利之證據（
    最高法院30年上字第816號、76年台上字第4986號判例可參
    ）。又刑事訴訟法第161條第1項規定，檢察官就被告犯罪事
    實，應負舉證責任，並指出證明之方法。因此，檢察官對於
    起訴之犯罪事實，應負提出證據及說服之實質舉證責任。倘
    其所提出之證據，不足為被告有罪之積極證明，或其指出證
    明之方法，無從說服法院以形成被告有罪之心證，基於無罪
    推定之原則，自應為被告無罪判決之諭知（同院92年台上字
    第128號判例足供參考）。再按山坡地保育、利用，係指依
    自然特徵、應用工程、農藝或植生方法，以防治沖蝕、崩坍
    、地滑、土、石流失等災害，保護自然生態景觀，涵養水源
    等水土保持處理與維護，並為經濟有效之利用。在山坡地為
    下列經營或使用，其土地之經營人、使用人或所有人，於其
    經營或使用範圍內，應實施水土保持之處理與維護︰一、宜
    農、牧地之經營或使用。二、宜林地之經營、使用或採伐。
    三、水庫或道路之修建或養護。四、探礦、採礦、採取土石
    、堆積土石或設置有關附屬設施。五、建築用地之開發。六
    、公園、森林遊樂區、遊憩用地、運動場地或軍事訓練場之
    開發或經營。七、墳墓用地之開發或經營。八、廢棄物之處
    理。九、其他山坡地之開發或利用。山坡地保育利用條例第
    5條、第9條分別定有明文。次按水土保持義務人於山坡地或
    森林區內從事下列行為，應先擬具水土保持計畫，送請主管
    機關核定，如屬依法應進行環境影響評估者，並應檢附環境
    影響評估審查結果一併送核：一、從事農、林、漁、牧地之
    開發利用所需之修築農路或整坡作業。二、探礦、採礦、鑿
    井、採取土石或設置有關附屬設施。三、修建鐵路、公路、
    其他道路或溝渠等。四、開發建築用地、設置公園、墳墓、
    遊憩用地、運動場地或軍事訓練場、堆積土石、處理廢棄物
    或其他開挖整地。水土保持法第12條第1項亦有明定。參酌
    水土保持法第1條第2項規定：水土保持，依本法之規定；本
    法未規定者，適用其他法律之規定，由此觀之，水土保持法
    就立法體例，應係立於特別法之地位，僅水土保持法未規定
    時，始可適用其他法律。故水土保持法為山坡地保育利用條
    例之特別法，應優先適用（最高法院93年台上字第5164號判
    決）。然不論係未依法擬具水土保持計畫，或水土保持計畫
    未經核定，擅自實施山坡地之開發、經營或使用者，而違犯
    山坡地保育利用條例第35條第3項前段之規定；或未依規定
    先擬具水土保持計畫，即於山坡地從事相關經營使用行為，
    而違反水土保持法第12條規定，致應依該法第33條第3項前
    段規定處罰者，均以致生水土流失或毀損水土保持處理與維
    護設施等實害為要件（同院93年台上字第3380號判決同此意
    旨）。申言之，山坡地保育利用條例第35條第3項前段及水
    土保持法第33條第3項前段之罪，均為實害犯，均以發生水
    土流失、毀損水土保持處理與維護設施，或釀成災害等結果
    為必要，與其他不以實害之發生為必要之危險犯不同（同院
    92年台上字第7340號、93年台上字第455號判決參見）。
三、本件公訴人認被告甲○○涉有前開違反水土保持法等犯行，
    無非係以證人陳益二、陳世樂、陳宜春、陳啟奧、吳振宏、
    傅中良、黃四維之證述、現場照片、臺北縣違規使用山坡地
    現場會勘記錄、臺北縣政府函、土地登記謄本、臺灣省政府
    公告、履勘現場筆錄、臺北縣政府新店地政事務所函、行政
    院農業委員會水土保持局93年8月16日水保監字第093181815
    7號函及上開地號土地於89、90年間之衛星遙測影像輸出圖
    6幅與新店地政事務所土地複丈成果圖（含臺北縣新店市○
    ○段濕水子小段第6-1、6-3、10-1、12、12-1、12-2、12-3
    、12-4、13、14、17-1、23、23-1、23-2、23-4、30、31、
    34-1、34-3、34-4、40-2等地號開發之面積及建築說明）等
    為其主要論據。訊據被告堅決否認涉犯上開犯行，辯稱：伊
    當時因另案遭羈押晉見4個月，伊並非行為人，當時遭查獲
    開挖之人即陳益二、顏啟明、陳政島、黃金和等伊均不認識
    ，新店市○○段濕水子小段6-1地號之地主等人伊亦不認識
    ，伊未雇用或授權任何人對上開地號土地為任何處置，伊因
    另案遭羈押，未於會勘時到場答辯，故遭認定為行為人，然
    自己之土地於不知情之下遭人開挖，伊才是受害人等語。
四、經查：
（一）被告所辯與證人陳益二、陳政島、黃金和、顏啟明等人均
      不認識，並未雇用或授權上開人等開挖上開地號土地一節
      ，雖證人陳益二於警訊及偵訊時雖供稱認識被告甲○○，
      且係受被告委託前往種樹美化，然證人陳益二於嗣後之偵
      訊時首次與被告甲○○見面，發現並非其先前認定之「地
      主甲○○」本人，故於偵訊及本院審理（具結）時改證稱
      ：「我不認識甲○○。警訊時我沒有說是甲○○叫我過去
      （提示警訊筆錄並告以要旨）。我說與甲○○是好朋友，
      在楊冠宇那我與甲○○見面沒有幾分鐘，他有介紹工作給
      我，又沒向我拿佣金，我認為就是好朋友。甲○○沒有跟
      我們一起去。」、「（提示91年度偵字第24974號第9頁陳
      益二91年12月21日警訊筆錄並告以要旨）我在警察局說是
      地主甲○○拿了臺北縣政府的公文叫我種樹，我以為甲○
      ○是楊冠宇的好朋友，我以為當天拿公文給楊冠宇的人是
      甲○○，所以說地主的名字就是被告甲○○，所以在警察
      局訊問的時候我就這樣講。在警察局的時候不說是楊冠宇
      而說被告甲○○是因為我有那張文，所以直接說是甲○○
      。（提示91年度偵字第24974號卷第11頁並告以要旨）在
      警察局我說甲○○有告訴我位置在那邊所以我大概知道位
      置，我不知道內容，所以當時把那張文拿給他們說是甲○
      ○叫我來作，當時我不了解，因為縣政府有文我以為是合
      法的，警察教我怎麼講，要我講出來，我說我是按照文上
      所寫甲○○的。叫我去種樹的實際上是楊冠宇叫我去的沒
      有錯。我在警察局警訊筆錄中完全沒有提到楊冠宇從頭到
      尾都是說甲○○，因為警察局問筆錄的時候我拿文出來，
      我不知道內文是怎麼樣，我以為地主是甲○○與楊冠宇是
      好朋友，所以我就直接說地主的名字。（提示上開卷第53
      頁91年12月10日會勘記錄並告以要旨）當天的會勘我有表
      示說一切的所作所為都是甲○○處理的，並經過記載在會
      勘上面，因為是縣政府農業局的承辦人員寫的，叫我簽名
      ，當時我有異議。（提示上開卷第132頁反面91年12月10
      日檢察官詢問筆錄並告以要旨）在檢察官詢問時我還是說
      是甲○○叫我去種樹的，當時有那張公文，我就以為那張
      是地主的名字，所以就以為這樣講比較沒有事情。到後來
      在開偵查庭的時候甲○○才出來，我才知道不是他。（提
      示上開第133頁反面檢察官訊問筆錄並告以要旨）那次檢
      察官問我跟甲○○什麼關係我稱是朋友關係，我指的不是
      在庭的甲○○，因為我沒有見過他，在辦公室拿公文給楊
      冠宇，我以為是楊冠宇的好朋友，因為我與楊冠宇是好朋
      友，因此我認為大家都是好朋友。我只的是說在楊冠宇辦
      公室拿臺北縣公文的那個人我以為是甲○○。（提示上開
      卷第133頁反面倒數第3行並告以要旨）我說甲○○9月底
      10月初跟我聯絡要種樹，我所指的是甲○○就是在楊冠宇
      辦公室的時候拿單子交給楊冠宇的那個人我以為是他，我
      從頭到尾都以為那個人是甲○○。是楊冠宇叫我去種樹，
      那個人第一次拿單子給楊冠宇，我坐在那裡，楊冠宇再轉
      交給我，楊冠宇叫我上去看看那個地方適不適合下去種。
      我忘了這天的日期。（提示上開卷第134頁檢察官訊問筆
      錄並告以要旨）我說甲○○沒有指明地點給我看，我所只
      的甲○○是當時楊冠宇跟我講，楊冠宇跟我講甲○○有交
      代有空地就可以種。我不認識在庭甲○○。開庭之前沒有
      見過，在偵查庭才見過。91年12月10日我在被查獲地點種
      樹不是在庭甲○○叫我去種樹，是去楊冠宇辦公室將公文
      交給楊冠宇那個人。」等語（參臺灣臺北地方法院檢察署
      91年度偵字第7869號卷第403頁及本院93年度訴字第488號
      卷(一)第63至65頁）綦詳；並經證人楊冠宇迭於偵訊及本院
      審理時結證稱：「我約於7、8年前因生意上往來認識陳益
      二。我無法分別庭上所指之青潭段濕水子小段6-1、6-3
      等地號。我有請陳益二去種過樹。是在前年9、10月，地
      點在新店大香山。我跟陳益二去看了幾個地方，想將南部
      之樹苗移至北部，後來縣府之友人傳真給我說上開土地要
      恢復植被，所以我就請陳益二先到那邊種樹。縣政府何人
      傳真給我我不記得了。我有將上開恢復原狀之文交給陳益
      二。我不認識甲○○，我是跟陳益二說，我可透過人找到
      甲○○，種植過程我們願意負擔租金。」、「我是91年9
      月份請陳益二到臺北縣新店市○○段的土地上面去種樹，
      陳益二實際上哪一天去的我不知道。陳益二實際上去種樹
      之前我有帶陳益二去那塊土地上看。我在9月多的時候接
      到縣政府或市公所的一個傳真，說那塊地植生覆蓋之類的
      內容，當時陳益二正好在我辦公室，他是做園藝的，我是
      作建築的。...我出國2年後回國才遇到這個問題，不知道
      種樹會惹這個麻煩。我與陳益二作工程有一個配合他的園
      藝有一些稀有的樹苗或樹種，希望移到臺北，我們的業主
      常常要看到實物才會買，所以當時我們看了南勢角及木柵
      的地，希望能租一塊地，種植後，給買主看完後就移植。
      在那塊地上是要先種植樹苗再賣給買主，我後來問了陳益
      二，他這次種了3棵是稀有樹種，可以賣很高的價錢。我
      不清楚陳益二種植樹苗或其他的樹種，如果再賣給客戶的
      話還是達不到植生覆蓋的目的，因為我營造公司在那邊，
      陳益二常常來我那邊，他懂園藝，所以他來處理，我不知
      道此事，我被通知一定要回國開庭，才知道他種樹的事情
      。在帶陳益二到那塊土地看之前，那塊地實際上我去了7
      、8次都是爬山不是去看地。我前後在88、89年的2年左右
      去了那麼多次，90年有沒有去過不太清楚。在前後去了這
      麼多次幾天中沒有發現有人在開挖，我真正爬山的路線是
      經過邊緣，沒有實際進去過。...我前面稱我收到縣政府
      的傳真函是要實施全面的植生、覆蓋，變成陳益二去那邊
      種植樹苗給客戶觀看再出售，這是我原來就打算要跟陳益
      二合作的，至於他事後如何去系爭土地種植樹種並沒有跟
      我說。我原本找陳益二的目的就是要實施植生覆蓋，至少
      第一個是陳益二跟我一起看到傳真函，陳益二說可以，我
      就帶他去土地上看，但我還沒有找地主談，我10月底就出
      國離開臺灣，直到檢察官傳我作證，我才知道，陳益二種
      了幾棵樹。當我收到臺北縣政府的函要實施覆蓋，當時這
      件事情都是陳益二真正要去了解，我們跟地主談後要賣掉
      多少，但是此事還沒有開始就發生此事，我沒有跟縣政府
      人員談報酬之事，我看文的內容是縣政府要地主將系爭土
      地覆蓋，是縣政府要求地主要這樣做。我帶陳益二到那塊
      土地之前，我沒嘗試去找到地主被告甲○○，我沒有想到
      到那邊去種，我也不認識被告甲○○，我不會找一個不認
      識的人談。我有見過在庭被告甲○○，但在開庭之前沒有
      見過，我回家有跟陳益二談事情，有特別去找被告甲○○
      ，有見過1、2次，因為此事我們對被告甲○○也很抱歉，
      發生此事，我並不清楚為什麼會這樣做法。（提示91年偵
      字第24974號第229頁，楊冠宇93年2月19日偵訊筆錄並告
      以要旨）我在檢察官偵訊時說到是我接到縣政府傳真之後
      請陳益二去種樹的，與我剛剛所講還沒談到種樹不符，偵
      查中我沒有這樣說，今日所言才是實在。既然沒有領得報
      酬，我也不確定陳益二到底能不能去種樹，我跟陳益二去
      看過好幾個地方，都希望能把南部的樹苗、樹種移植到北
      部來，我們看過很多地方，正好傳真過來，我們認為可以
      去看看，但還沒有開始與地主談好，只是與陳益二去觀察
      看看。應該是縣政府要求地主作這件事，所以我們先去看
      看，我才跟陳益二談種樹。早期縣政府我認識很多人，我
      不記得是誰傳真，可能是市公所傳真。我本身從事營造業
      。之前陳益二去種樹的時候我不清楚，我上次回國，我到
      地檢署出庭的時候才知道陳益二種樹的事情。被告甲○○
      沒有委託我到那塊土地去開挖整地或種樹。」等語（參臺
      灣臺北地方法院檢察署91年度偵字第7869號卷第228至229
      頁及本院93年度訴字第488號卷(一)第48至51頁）屬實，且
      證人即新店市公所建設科承辦人員黃四維於本院審理時亦
      結證稱：「我們找行為人，找不到行為人的話，就找地主
      ，我們會勘的時候，會通知地主，地主會到現場說明，如
      果地主說不是他開挖的，縣政府就會把他的名字取消，另
      外找行為人，但本件地主每次都不來，所以我們就只好認
      定地主是行為人」等語（參本院93年度訴字第488號卷(三)
      第48至51頁），是被告所辯並未雇用或授權陳益二、陳政
      島、顏啟明、黃金和等人前往開墾種樹，僅因被告當時另
      案遭羈押而未於會勘時到場，即遭認定為開挖之行為人等
      情堪可採信。
（二）又證人陳益二、陳政島、顏啟明、黃金和等人，於遭查獲
      當日，係於上開地號土地為種植樹木之行為，業據證人陳
      益二、陳政島、顏啟明、黃金和等在查獲當日分別於警訊
      時證稱：「檢警及農業局人員到場時，當時我正在種樹，
      我在旁幫忙將樹木扶正的工作，警方到達的時候我和陳政
      島及黃金和還在工作，警方到達時我們還不知道是怎麼回
      事，經警方告知才知道是何事情。陳政島駕駛挖土機正在
      該地上挖土洞種樹，黃金和操作他的大貨車在旁協助用吊
      臂將樹木置入陳政島所挖的洞內，顏啟明坐於他大貨車內
      休息。」、「我於91年12月10日8時許在該山坡地工作，
      是從事挖樹木及種植樹木工作有3次，每次均由黃金和載
      運約3顆樹木。檢警查獲我時我有開挖土地2個洞，將樹木
      種植後將地面整理。」、「檢警及農業局人員到場時，當
      時我受人之託將3棵大樹載至該地，警方到達的時候我已
      經將3棵樹卸下貨車了。我即坐在車上等陳益二和黃金和2
      人，準備要一起回彰化。陳政島駕駛挖土機正在該地上挖
      土洞，陳益二當時在旁幫忙將樹木扶正的工作，黃金和操
      作他的大貨車在旁協助用吊臂將樹木置入陳政島所挖的洞
      內。」、「是陳益二雇用我及顏啟明在該處種植樹木，貨
      車費用及1天代價為新臺幣7千元整，是現場負責人陳益二
      支付給予。我於91年12月10日上午7時開始在該處種植樹
      木。」等語（分別參臺灣臺北地方法院檢察署91年度偵字
      第24974號卷第8、16、26、21頁）綦詳，且檢察官對於證
      人陳益二、陳政島、黃金和、顏啟明等人於上開地號土地
      為種植樹木之行為，以其等於上開土地上係種植樹木，恢
      復土地植生覆蓋，不致發生水土流失為由，為不起訴處分
      ，有臺灣臺北地方法院檢察署91年度偵字第6869號、91年
      度偵字第24974號不起訴處分書附卷可憑，是尚難認定證
      人陳益二等人之種植樹木之行為，有致生水土流失實害之
      情形。況本院於93年9月23日至現場勘驗時，農業局承辦
      人員指出，本案違法開發之範圍因地上現況與91年10月間
      變更過大，無法精確指出91年時墾殖範圍，亦因地貌變更
      ，無法指認證人陳益二等人於91年12月10日種植樹木之位
      置，有本院93年9月23日勘驗筆錄在卷可稽。再者，觀諸
      國立中興大學水土保持鑑定報告之結論，本案有無「毀損
      水土保持之處理與維護設施」或「致生水土保持」應函詢
      相關單位，若有單位回覆有於挖填區施作水土保持之處理
      與維護，則本案確有毀損水土保持之處理與維護設施；若
      有單位受理過民眾檢舉或告發，而需緊急動用怪手等重機
      械清除崩坍或下游之淤積，則本案有致生水土流失，有上
      開水土保持鑑定報告在卷可稽；而經本院函詢臺北縣政府
      、行政院農業委員會水土保持局第一工程所等單位，均回
      覆未曾施作水土保持處理與維護措施，有臺北縣政府94年
      3月14日北府農山字第0940134244號函及行政院農業委員
      會水土保持局第一工程所94年3月21日水保壹三字第09419
      03816號函等附卷可參；且本院函詢臺北市文山區公所、
      臺北市政府警察局文山一分局、臺北縣政府警察局新店分
      局、臺北縣新店市公所等單位，亦皆回覆無接獲任何民眾
      檢舉，而需緊急出動怪手等重機械清除崩坍等情，亦有臺
      北市文山區公所94年3月11日北市文建字第09430566800號
      函、臺北市政府警察局文山一分局94年3月21日北市警文
      一分刑字第09430512800號函、臺北縣政府警察局新店分
      局94年3月30日北縣警店刑字第0940009144號函及臺北縣
      新店市公所94年6月14日北縣店工字第0940008328號函等
      附卷可考，足見本案尚無「毀損水土保持之處理與維護設
      施」或「致生水土流失」之情形；且鑑定報告內容比照91
      年間查獲當時與93年10月18日至現場會勘時之現場照片可
      知，現場狀況已有明顯不同，是上開地號土地之地貌既已
      變動過大，與查獲當時之地貌已有明顯不同，是尚難認定
      上開地號土地確有毀損水土保持之處理與維護設施或水土
      流失之情事。
（三）又臺北縣政府新店地政事務所93年4月23日及同年7月16日
      複丈成果圖雖揭示上開地號土地遭新開墾，惟被告於92年
      9月22日已將上開6-2、6-3地號之土地售予第三人何銘輝
      ，並於92年12月11日完成移轉登記，有土地登記謄本影本
      在卷可稽，是被告自出售系爭土地後，對該土地已無管理
      、使用權利，故縱有遭新開墾之事實，亦與被告無涉，附
      此敘明。
五、綜上，公訴人所提現場照片、臺北縣政府函、土地登記謄本
    、臺灣省政府公告、證人吳振宏、傅中良、黃四維之證述、
    履勘現場筆錄、臺北縣政府新店地政事務所函、證人陳世傑
    、陳宜春及陳啟奧之證述之證述等，僅能證明上開地號土地
    有遭開挖墾殖之事實，然無從依前開證據係被告所為，亦無
    從證據有發生水土流失或類似之實害結果，自難論以起訴書
    所指違反水土保持法或山坡地保育利用條例之罪，此外，又
    查無其他積極證據證明被告有起訴意旨所指上開犯行。本件
    既不能證明被告犯罪，依法自應為被告無罪之諭知，以資適
    法。
據上論斷，應依刑事訴訟法第301條第1項，判決如主文。
本案經檢察官蔡甄漪到庭執行職務。
中    華    民    國    99    年    9     月    27    日
                  刑事第十二庭審判長法  官  曾正龍
                                    法  官  楊台清
                                    法  官  陳慧萍
如不服本判決，應於判決送達後10日內，向本院提出上訴狀。
上正本證明與原本無異。
如不服本判決應於收受送達後10日內向本院提出上訴書狀，並應
敘述具體理由；其未敘述上訴理由者，應於上訴期間屆滿後20日
內向本院補提理由書（均須按他造當事人之人數附繕本）「切勿
逕送上級法院」。
                                    書記官  黃馨慧
中    華    民    國    99    年    9     月    27    日

司法院資訊處製作；財團法人民間司法改革基金會備份。
